臺灣高等法院民事判決　　　　　　　　　 96年度上字第656號
上　訴　人　乙○○
訴訟代理人　劉緒倫律師
　　　　　　李宗輝律師
被　上訴人　丙　○
被　上訴人　吉的堡網路科技股份有限公司
法定代理人　甲○○
上　一　人
訴訟代理人　田振慶律師
　　　　　　吳彥鋒律師
　　　　　　戴心梅律師
上列當事人間請求確認債權存在事件，上訴人對於中華民國96年
6 月20日臺灣臺北地方法院96年度訴字第1526號第一審判決提起
上訴，並為訴之追加，本院於96年9 月19日言詞辯論終結，判決
如下：
    主  文
上訴及追加之訴均駁回。
第二審訴訟費用由上訴人負擔。
    事實及理由
壹、程序部分：
    按訴狀送達後，原告不得將原訴變更或追加。但請求之基礎
    事實同一者，不在此限。民事訴訟法第255 條1項第2款定有
    明文。所謂請求之基礎事實同一，係指變更或追加之訴與原
    訴之主要爭點有其共同性，各請求利益之主張在社會生活上
    可認為同一或關連，而就原請求之訴訟及證據資料，於審理
    繼續進行在相當程度範圍內具有同一性或一體性，得期待於
    後請求之審理予以利用，俾先後兩請求在同一程序得加以解
    決，避免重複審理，進而為統一解決紛爭者，即屬之。查上
    訴人原起訴請求確認被上訴人丙○對被上訴人吉的堡網路科
    技股份有限公司（下稱吉的堡公司）有新台幣（下同）3,50
    0,000元之借款債權存在，嗣於民國（下同）96年3月26日變
    更聲明為確認被上訴人間有3,500,000 元之債權存在，並主
    張該債權性質為借款債權或不當得利債權（原審卷第34至36
    頁），經核其請求確認之事實同為訴外人李文財於台北德意
    志銀行帳戶於94年12月29日匯款3,500,000 元至被上訴人吉
    的堡公司帳戶之事實，核屬請求之基礎事實同一，揆諸首揭
    規定，上訴人所為訴之追加，核無不合，合先敘明。
貳、實體部分：
一、上訴人起訴主張：本件假扣押強制執行程序中，被上訴人間
    確有3,500,000 元之借款債權存在，或不當得利之債權存在
    。上訴人曾於93年6月與94年12月間分別將1,000,000美元、
    450,000 美元匯入被上訴人丙○於新加坡德意志銀行開設之
    帳戶；參諸原證3號即被上訴人丙○於95年9月所委託律師寄
    發予訴外人董潔及李文財之存證信函之內容，足見被上訴人
    丙○於收受前述上訴人所託管之美金1,450,000 元後，隨即
    挪用前開款項並以訴外人李文財之名義於台北德意志銀行開
    戶進行金融商品之買賣等行為，而迄至95年9 月14日前，訴
    外人李文財於台北德意志銀行帳戶所有資金往來均屬被上訴
    人丙○直接進行管理支配。前述台北德意志銀行所設立之李
    文財名義之帳戶，於94年12月29日曾有3,500,000 元（下稱
    系爭匯款）匯入被上訴人吉的堡公司，依據被上訴人丙○於
    原證3 號中自行陳述之內容，可知當時訴外人李文財於台北
    德意志銀行所開立之帳戶係由被上訴人丙○管理支配中，故
    系爭匯款即應係由被上訴人丙○所匯入被上訴人吉的堡公司
    之款項甚明。而被上訴人吉的堡公司於扣押強制執行程序中
    ，又稱被上訴人丙○於86年8月14日已自其公司離職，足見
    自該日後雙方應再無資金往來之必要；是依上開證據，足證
    系爭匯款應同屬被上訴人丙○基於一貫之賺取利息之目的而
    借貸予被上訴人吉的堡公司之款項。求為判決：確認被上訴
    人丙○對被上訴人吉的堡公司有3,500,000 元之借款債權存
    在。
二、被上訴人丙○則以：
  (一)上訴人於臺灣板橋地方法院對被上訴人丙○及配偶戴昱晞提
    出之損害賠償事件（96年度重訴字第62號），經被上訴人丙
    ○聲請對該財團法人告知訴訟，嗣該財團法人之法定代理人
    高征財到庭表示錢是財團法人天主教方濟各會的財產，天主
    教方濟各會是財團法人等語，足見上訴人縱使確實交付財物
    給被上訴人丙○管理（被上訴人丙○仍否認之），該財物亦
    屬財團法人天主教方濟各會所有，上訴人得經手管理、使用
    及收益，無非因其自87年起擔任財團法人天主教方濟各會之
    省會長，而基於會長之身份管理該財物，但該財物（含上訴
    人私人所有）均仍屬教會所有，則上訴人起訴請求確認因該
    原屬財團法人天主教方濟各會所有之財物屬於伊，並以其對
    被上訴人丙○享有債權而聲請假扣押被上訴人丙○財產，即
    非有據；上訴人除主張因基於擔任方濟各會省會長職務，而
    委託被上訴人管理財務外，與被上訴人間並無其他法律關係
    ，上訴人自無從越俎代庖為方濟各會請求或主張權利，並聲
    請扣押被上訴人丙○財產。
  (二)上訴人並無委託被上訴人丙○投資理財，被上訴人丙○對上
    訴人並不負有任何債務：
    1.被上訴人丙○就屬於天主教方濟各會之財務，實際上僅管
      帳而未管錢，所有錢財均未實際交付被上訴人丙○之手，
      而係分別自上訴人胞弟何正洪交付訴外人劉素琴，末則為
      被上訴人丙○胞姊董潔管理，上訴人非但深明此節，且幾
      至94年起即直接吩附交代訴外人董潔依其指示處理財務相
      關事務，此參其向臺灣士林地方法院聲請假扣押被上訴人
      丙○配偶戴昱晞名下財產時，檢附其於95年10月間發予訴
      外人董潔之函文即可明白，被上訴人丙○非本件財物之管
      領人；退步言，縱認被上訴人丙○確實管領系爭財物，惟
      據上訴人向臺灣板橋地方法院僅起訴請求60,000,000元，
      另再據其96年3 月30日之準備(一)狀載明，將其請求減縮為
      67,756,525元及美金1,760,000餘元（若以1美元兌33.5台
      幣計，約為58,960,000 元），總計金額約為126,716,525
      元，然據其前述臺灣板橋地方法院案件之起訴狀同時載明
      ，上訴人已自訴外人董潔處收受18,299,913元，另尚有新
      加坡帳戶美金2,800,000元（約合台幣93,800,000元），
      現於上訴人手中之金額已逾112,099,913元，但尚不包含
      上訴人自承於管理期間支出之必要費用18,466,385元，及
      荷蘭銀行、渣打銀行之基金與教育基金會之本金，則實際
      金額應超出上訴人主張及自承交付給被上訴人丙○之全部
      款項，是上訴人焉何能再對被上訴人丙○主張有任何因管
      理事務或財務之款項？
    2.有關訴外人李文財設於台北德意志銀行之0000000-00-0號
      帳戶內之款項，其中有以上訴人匯入被上訴人丙○新加坡
      德意志銀行帳戶內之1,450,000 美元以L／C設質，而進行
      基金操作外，被上訴人丙○尚另行自德意志銀行新加坡分
      行匯入款項至訴外人李文財之前開帳戶，再匯入被上訴人
      吉的堡公司之帳戶；該筆款項非被上訴人丙○與吉的堡公
      司間之債權債務往來，而係被上訴人丙○友人（亦曾為吉
      的堡公司股東）之訴外人邱鈺恩因於94年間向被上訴人吉
      的堡公司調借4,600,000 元款項，嗣於同年12月底欲還款
      時，因資金尚有不足，向被上訴人丙○調借週轉，恰斯時
      上訴人及被上訴人丙○均認有投資之需求，故自訴外人李
      文財帳戶，匯入被上訴人吉的堡公司帳戶3,500,000元，
      作為清償前述借款之用，被上訴人丙○僅單純依照訴外人
      邱鈺恩指示匯入款項，但與被上訴人吉的堡公司間並無任
      何接觸或債權債務關係，故上訴人徒以訴外人李文財帳戶
      匯入系爭匯款被上訴人吉的堡公司帳戶，即認被上訴人丙
      ○與伊有債權債務關係，實殊嫌無據。
    3.被上訴人丙○對被上訴人吉的堡公司並無借款債權存在：
      本件依上訴人於另案所述內容及假扣押之聲請內容以觀，
      本件在訴外人李文財帳戶內之款項，應與上訴人無關，無
      論被上訴人丙○有否發函向訴外人李文財夫婦主張帳戶權
      利，均與上訴人無涉，上訴人就訴外人李文財帳戶款項主
      張確認債權，即有違誤。同時依上訴人起訴狀記載被上訴
      人丙○之胞姊董潔於上訴人聲請假扣押前，業經將保管中
      之款項暨帳戶均交還於上訴人，其中尚包括其在新加坡帳
      戶之存款美金2,800,000元，該部分合計約新台幣1億元，
      若加計其他台幣及基金等帳戶之款項，已然超出其所主張
      之全部款項，焉何能再對被上訴人丙○享有任何債權？另
      訴外人李文財之帳戶，依上訴人主張屬於伊之款項應係美
      金1,450,000 元，亦即超過該金額以外之款項不屬上訴人
      所有，被上訴人丙○縱有使用，亦與上訴人無關；訴外人
      李文財之前開帳戶，除以上訴人匯入被上訴人丙○德意志
      銀行新加坡分行之1,450,000 元美金開立信用狀擔保借款
      ，作為基金操作之獲利外，餘為被上訴人丙○自有款項，
      亦即本件匯入被上訴人吉的堡公司之系爭匯款與上訴人無
      關等語，資為抗辯。
三、被上訴人吉的堡公司則以：系爭匯款乃被上訴人吉的堡公司
    前副董事長暨股東邱鈺恩於94年12月間，向被上訴人吉的堡
    公司調借460萬元，嗣於94年12月29日及30日，訴外人邱鈺
    恩分以訴外人李文財及陳淑瑛（即邱鈺恩之配偶）之名義，
    分別匯入被上訴人吉的堡公司帳戶350萬元及110萬元，向被
    上訴人吉的堡公司借款清償，是本件被上訴人間並無何消費
    借貸法律關係，被上訴人吉的堡亦無不當得利等語，資為抗
    辯。
四、原審為上訴人敗訴之判決，上訴人提起上訴，上訴聲明為：
    (一)原判決廢棄。(二)確認被上訴人丙○對被上訴人吉的堡公司
    有3,500,000元之債權存在。被上訴人答辯聲明均為：上訴
    駁回。
五、本件不爭執事項：
  (一)上訴人以被上訴人丙○積欠其債務，向原法院聲請對被上訴
    人丙○之財產為假扣押，經原法院於95年10月23日以95年度
    裁全字第15586號假扣押裁定，准上訴人以5,000,000元供擔
    保後，得對被上訴人丙○之財產於10,000,000元範圍內為假
    扣押。嗣上訴人供擔保後對被上訴人丙○財產聲請強制執行
    ，並經原法院執行處於95年11月22日以北院錦95執全公字第
    4702號假扣押執行命令，禁止被上訴人丙○收取對被上訴人
    吉的堡公司之3,500,000 元之借款債權或為其他處分。被上
    訴人吉的堡公司收受上開執行命令後，即於95年12月2日以
    被上訴人丙○於86年8月14日離職為由聲明異議。上訴人則
    於96年2月15日提起本件確認債權存在之訴。
  (二)上訴人於90年10月31日主張略以：上訴人於90年9 月間將投
    資理財事務委託被上訴人丙○管理，至90年10月間被上訴人
    丙○收受資金約計115,940,000元，嗣被上訴人丙○都將上
    開資產挪用供已花用，頃聞被上訴人丙○以挪用上訴人財產
    購置之不動產向銀行聲請抵押權之設定，為上訴人請求被上
    訴人丙○返還前遭侵占之債權有難以追查或不能強制執行之
    虞，而聲請對被上訴人丙○之夫戴昱晞之財產聲請假扣押。
    嗣臺灣板橋地方法院95年11月1日以95年度裁全字第11769號
    裁定，准上訴人供擔保3,334,000 元後，對訴外人戴昱晞之
    財產在10,000,000元之範圍內為假扣押。又上訴人於95年11
    月13日以相類似理由，向臺灣士林地方法院對戴昱晞之財產
    為假扣押。嗣經臺灣士林地方法院95年11月14日以95年度裁
    全字第6280號裁定，准上訴人供擔保2,000,000元後，對訴
    外人戴昱晞之財產在6,000,000元之範圍內為假扣押。上訴
    人均據以假扣押強制執行。嗣上訴人於96年1月6日對被上訴
    人丙○及訴外人戴昱晞向臺灣板橋地方法院起訴主張依民法
    第541條、第184條第1項前段、185條、第179條規定，請求
    連帶給付60,000,000元，並經臺灣板橋地方法院以96年重訴
    字第62號審理中。
  (三)依據原證4 號「台北德意志銀行94年12月29日之對帳單」所
    示，訴外人李文財當日匯出3,500,000 元至被上訴人吉的堡
    公司在彰化銀行吉成分行之帳戶，訴外人李文財之帳號台北
    德意志銀行0000000-00-0。
  (四)依據原證1、2號，上訴人於93年6月21日、94年12月20日共
　　計匯款1,450,000美元至被上訴人丙○位於新加坡德意志銀
    行帳戶，帳號為Deutsche Bank Trust Company Americas,
    New York Deutsche Bank AG Singa-pore Branch In
    favour of account no. 0000000。
  (五)95年9 月28日被上訴人丙○以存證信函通知訴外人董潔、李
    文財略以：「茲據當事人丙○委稱：『緣本人於92年因懷孕
    關係，陸續將本人設於安泰銀行活、甲存等存摺3 本及支票
    簿1本、大眾銀行台幣、美金帳戶存摺2本及前開各行庫印章
    、本人配偶戴昱晞設於安泰銀行之活儲帳戶存摺1 本及印章
    ，另本人名下位於臺北市○○區○○路3段、士林區○○路○
    段及中和市東帝士大樓房地、本人配偶名下位於永和市○○
    路及安樂路房地共3戶、臺北市○○街房地共2戶，及信託登
    記於李文財名下位於臺北縣瑞芳鎮之房地1 戶，信託登記於
    董潔名下位於臺北市○○區○○路之房地1 戶，合計共10筆
    房地之所有權狀與現金約20,000,000元交付本人胞姊董潔，
    請其代為保管（嗣該現金部分則由董潔以李文財名義於安泰
    蘆洲分行開立帳戶存放）；此外，為賺取利差，更借用李文
    財名義於德意志銀行開設金融帳戶，由本人自新加坡德意志
    銀行開立140 萬元美金額度之信用狀擔保，向台北德意志銀
    行借款進行金融商品之買賣，因其權利均仍歸本人享有，故
    李文財即簽署授權書，授權本人於該帳戶為商品交易，詎95
    年9月14日董潔與李文財2人除分別向德意志銀行解除對本人
    之授權外，更私吞該帳戶內之現金300 餘萬元，雖經本人迭
    次親自或央人聯繫取回前開存摺、權狀及信託於其名下之款
    項，均拒不返還；核董潔及李文財二君所為，顯涉及刑法第
    210條、第216條之行使偽造有價證券罪及同法第335 條之侵
    占罪嫌，爰委請貴律師函告董潔、李文財二君，限於函至三
    日內向本人委託之彭上華律師（電話：0000-0000）返上開
    存摺、印章、支票簿、不動產權狀及現金等物品，並恢復本
    人於德意志銀行之授權，逾期未辦理，當依法追訴一切民、
    刑事責任，絕不寬貸，希勿自誤。』云云，等語前來，合代
    函達如上。」
  (六)依前述不爭執事實二上訴人於臺灣板橋地方法院以96年重訴
    字第62號之起訴狀中陳稱：「目前在原告處之資產為，被告
    丙○之胞姊董潔交還之18,299,913元、荷蘭銀行基金．．．
    新加坡帳戶之存款美金2,800,000元．．．」。
六、按民事訴訟如係由原告主張權利者，應先由原告負舉證之責
    ，若原告先不能舉證，以證實自己主張之事實為真實，則被
    告就其抗辯事實即令不能舉證，或其所舉證據尚有疵累，亦
    應駁回原告之請求。主張法律關係存在之當事人，須就該法
    律關係發生所須具備之特別要件，負舉證之責任。而此特別
    要件之具備，苟能證明間接事實並據此推認要件事實雖無不
    可，並不以直接證明者為限，惟此經證明之間接事實與要件
    事實間，須依經驗法則足以推認其因果關係存在者，始克當
    之。倘負舉證責任之一方所證明之間接事實，尚不足以推認
    要件事實，縱不負舉證責任之一方就其主張之事實不能證明
    或陳述不明、或其舉證猶有疵累，仍難認負舉證責任之一方
    已盡其舉證責任，自不得為其有利之認定（最高法院17年上
    字第917號判例、91年台上字第1613號判決要旨參照）。上
    訴人主張被上訴人間有消費借貸或不當得利之法律關係存在
    ，為被上訴人否認，揆諸前開說明，上訴人應先就被上訴人
    間有消費借貸契約意思表示一致及成立、金錢交付等要件；
    或就被上訴人間成立不當得利債權之要件，負證明責任。
  (一)查訴外人李文財於94年12月29日匯款3,500,000元至被上訴
    人吉的堡公司在彰化銀行吉成分行帳戶，有該日臺北德意志
    銀行對帳單在卷可稽（原審卷第12頁，原證4），又被上訴
    人吉的堡公司陳稱被上訴人丙○於86年8月14日自該公司離
    職，有第三人強制執行聲明異議狀在卷可稽（原審卷第15頁
    ，原證7），以上事實為兩造所不爭執。然以訴外人李文財
    帳戶有匯款3,500,000元至被上訴人吉的堡公司，及被上訴
    人丙○自被上訴人吉的堡公司離職之情事綜合觀之，不能證
    明系爭匯款為被上訴人丙○因借貸關係交付予被上訴人吉的
    堡公司。
  (二)詳閱原證3號95年9月28日存證信函，內容略以：被上訴人丙
    ○稱其將財產交予訴外人董潔，並借用訴外人李文財名義開
    設帳戶進行金融商品買賣，被上訴人丙○請求訴外人董潔、
    李文財返還存摺、印章、支票簿、不動產權狀及現金（原審
    卷第8至11頁）。前開存證信函之內容雖為兩造所不爭執，
    縱被上訴人丙○借用訴外人李文財名義於臺北德意志銀行開
    設帳戶並進行金融商品買賣，亦不能逕以由訴外人李文財名
    義之帳戶有匯款至被上訴人吉的堡公司之金錢流向，遽認系
    爭匯款係被上訴人丙○借予被上訴人吉的堡公司。
  (三)訴外人李文財於臺北德意志銀行帳戶於94年12月29日匯出系
    爭匯款予被上訴人吉的堡公司，固為兩造不爭執之事實，然
    金錢交付之原因關係多種，非必為借貸關係而交付。且不當
    得利須具備無法律上原因而受利益，致他人受損害之要件，
    故不能以若非借貸關係，即可推論必為不當得利之法律關係
    。
  (四)綜上，上訴人稱：被上訴人丙○借用訴外人李文財名義於德
    意志銀行開設金融帳戶用於賺取利差，依94年12月29日對帳
    單所示，被上訴人丙○自訴外人李文財前開帳戶匯出3,500,
    000 元予被上訴人吉的堡公司，因被上訴人吉的堡公司稱被
    上訴人丙○於86年8 月14日自該公司離職，足認被上訴人間
    無資金往來必要，故可合理推知3,500,000 元匯款應屬被上
    訴人丙○為賺取利差而借貸予被上訴人吉的堡公司之款，或
    非借貸則應認被上訴人吉的堡公司為不當得利云云，為不可
    採。
  (五)上訴人既不能證明被上訴人間有借貸法律關係存在，亦未證
    明被上訴人間成立不當得利法律關係，揆諸首揭說明，上訴
    人不能立證證明自己主張之事實為真實，縱被上訴人吉的堡
    公司原稱系爭匯款乃訴外人王國安，後改稱為訴外人邱鈺恩
    返還借款時匯入等語有疵累，亦應駁回上訴人之請求。
七、上訴人未立證證明系爭匯款為被上訴人丙○基於借貸之法律
    關係借予被上訴人吉的堡公司，亦未立證證明系爭匯款為被
    上訴人吉的堡公司對被上訴人丙○所獲之不當得利，從而，
    上訴人請求確認被上訴人丙○對被上訴人吉的堡公司有3,50
    0,000元之債權存在，為無理由。
八、綜上所述，上訴人主張被上訴人間有3,500,000 元債權存在
    ，為不足採，原審為上訴人敗訴之判決，理由雖有部分不同
    ，然結論並無二致，仍應予維持。上訴意旨指摘原判決不當
    ，求予廢棄改判，為無理由，應予駁回。
九、本件事證已臻明確，兩造其餘攻擊防禦方法及未經援用之舉
    證，經審酌核與本件判決結果不生影響，不再一一論述，附
    此敘明。
十、據上論結，本件上訴為無理由，依民事訴訟法第449條第2項
    、第78條，判決如主文。
中　　華　　民　　國　　96　　年　　10　 　月　　3　　日
                      民事第二庭
                        審判長法  官 吳謙仁
                              法  官 蘇瑞華
                              法  官 李瓊蔭
正本係照原本作成。
如不服本判決，應於收受送達後20日內向本院提出上訴書狀，其
未表明上訴理由者，應於提出上訴後20日內向本院補提理由書狀
（均須按他造當事人之人數附繕本）上訴時應提出委任律師或具
有律師資格之人之委任狀；委任有律師資格者，另應附具律師資
格證書及釋明委任人與受任人有民事訴訟法第466條之1第1項但
書或第2項（詳附註）所定關係之釋明文書影本。
中　　華　　民　　國　　96　　年　　10　　月　　4 　　日
　　　　　　　　　　　　　　　書記官 王才生
附註：
民事訴訟法第466條之1（第1項、第2項）：
對於第二審判決上訴，上訴人應委任律師為訴訟代理人。但上訴
人或其他法定代理人具有律師資格者，不在此限。
上訴人之配偶、三親等內之血親、二親等內之姻親，或上訴人為
法人、中央或地方機關時，其所屬專任人員具有律師資格並經法
院認為適當者，亦得為第三審訴訟代理人。
